【裁判字號】    88,訴,1896
【裁判日期】    890113
【裁判案由】    返還建造執照
【裁判全文】
臺灣板橋地方法院民事判決  八十八年度訴字第一八九六號
    原      告  常富建設股份有限公司
    法定代理人  甲○○
    訴訟代理人  趙福律師
    被      告  勇興營造有限公司      設台北縣板橋市○○路四十六號一樓
    法定代理人  乙○○        .
    訴訟代理人  李志澄律師
    複  代理人  林美伶律師
右當事人間返還建造執照事件，本院判決如左：
    主      文
原告之訴及假執行之聲請均駁回。
訴訟費用由原告負擔。
    事      實
甲、原告方面：
  一、聲明：
  （一）被告應返還原告台北縣政府工務局八七板建字第七三八號建造執照正本乙紙
        。
  （二）願供擔保請准宣告假執行。
  二、陳述：原告之負責人甲○○於民國八十七年十二月三日，與訴外人百順建設股
      份有限公司（下稱百順公司）簽立合建契約書，提供甲○○所有座落台北縣板
      橋市○○○段二○四、二○五之一地號土地，由百順公司出資興建地下三層、
      地上八層以上房屋，簽約前原告已領有台北縣政府工務局八七板建字第七三八
      號建造執照。嗣百順公司負責人陳欽諭教唆訴外人徐洵平騙取甲○○同意而取
      得上開執照（甲○○已另提出刑事告訴），事後匿不返還，原告乃於八十八年
      七月三日向台北縣政府工務局申請補發，迨於同年八月三十日接獲該局覆函，
      始赫然發現系爭建造執照竟由被告所持有而無權占有，爰依民法第七百六十七
      條所有物返還請求權，訴請判決如聲明所示。
  三、證據：提出合建契約書、建造執照、刑事告訴狀、台灣高等法院檢察署令及台
      北縣政府工務局函影本各一件為證，並聲請訊問證人陳欽諭、范柏文、乙○○
      。
乙、被告方面：
  一、聲明：如主文所示，並願供擔保請准宣告免為假執行。
  二、陳述：
（一）按本件系爭建築執照之交付經過，係因被告法定代理人甲○○與訴外人百順公
      司訂立合建契約書，由甲○○將其所有坐落板橋市○○○段二Ｏ四、二Ｏ五之
      一號原已申請建照之土地交由百順公司興建房屋，並約定由百順公司負責辦理
      變更設計及興建樓房，此觀之該合建契約第一條及第三條第一項即明，又因建
      築執照中已明定「領照後六個月內開工」，如未按期開工，建照有被撤銷之危
      險，是其等之合建契約書中亦明定百順公司應於八十八年二月六日前申請開工
      及甲○○應於簽約完成三十日內附上原建築師之拋棄書及監造人名義變更資料
      ，故該建造執照即係依此等約定由甲○○經由中介人徐洵平持交百順公司用以
      辦理開工及設計變更者，百順公司取得系爭建照，既係甲○○依約交付，自非
      無權占有，至於原告主張係徐洵平擅自交付百順公司云云，乃其事後違約之藉
      詞，毫不可信。
（二）次按，依甲○○與百順公司之合建契約第四條第二項已明定，甲○○應於簽約
      後二個月內配合辦理以合建之土地及建築融資，而土地融資額度為新台幣（下
      同）壹億伍仟萬元，其中之壹億參仟萬元作為百順公司支付甲○○之第二期保
      證金（證三），故第二期保證金之支付，係以甲○○配合辦理土地及建築融資
      為前提，但嗣甲○○違約不配合辦理土地及建築融資，並藉詞與百順公司發生
      爭執，進而訴訟，故違約者應係甲○○而非百順公司。
（三）因百順公司依前述合建契約應負責變更設計及建造，故其於取得系爭建照後，
      依建築法第十四條之規定，須以營造業為承造人，故乃委由被告公司為承造人
      辦理開工之手續，因之交付系爭建照以供申辦之用，故被告公司之取得系爭建
      照既與原告公司無關，尤顯非無權占有而來，原告公司主張無權占有而為本件
      起訴，已顯無理由。
（四）被告公司於依法申報開工後，因甲○○違約，且將系爭土地出售予第三人，又
      向台北縣政府工務局申請補發建照，被告獲知此情，乃向台北縣政府陳情反應
      ，惟嗣台北縣政府仍依相關之行政釋令，准予核發建照抄本予原告，而百順公
      司與甲○○間亦正式進行訴訟，衡情該合建案已無履行之可能，被告公司乃依
      百順公司之要求於八十八年九月廿二日交還系爭建照予百順公司，此有百順公
      司之收據可稽，故被告公司早於原告公司起訴前，即已非系爭建照之占有人，
      亦無占有之事實，自無從由被告處交還，原告以無權占有為由對被告公司為本
      件起訴，尤殊無理由。
（五）綜上所述，被告公司並無占有系爭建照之事實，且之前取得系爭建照供申辦建
      築手續之用，亦係依約及依法而為，並非無權占有，原告起訴顯無理由。
  三、證據：提出建造執照、收據影本各一件及合建契約條款、土地登記簿謄本影本
      各二件為證，並聲請訊問證人黃寶華。
    理      由
一、本件原告起訴主張其負責人甲○○於八十七年十二月三日，與訴外人百順公司簽
    立合建契約書，提供甲○○所有座落台北縣板橋市○○○段二○四、二○五之一
    地號土地，由百順公司出資興建地下三層、地上八層以上房屋，簽約前原告已領
    有台北縣政府工務局八七板建字第七三八號建造執照，嗣百順公司負責人陳欽諭
    教唆訴外人徐洵平騙取甲○○同意而取得上開執照，事後匿不返還，原告乃於八
    十八年七月三日向台北縣政府工務局申請補發，迨於同年八月三十日接獲該局覆
    函，始赫然發現系爭建造執照竟由被告所持有而無權占有，爰依民法第七百六十
    七條所有物返還請求權，訴請判決如聲明所示等情。被告則以其現無占有系爭建
    照之事實，且先前取得系爭建照供申辦建築手續之用，亦係依約及依法而為，並
    非無權占有等語置辯。
二、按「請求返還所有物之訴，應以現在占有該物之人為被告，如非現在占有該物之
    人，縱令所有人之占有係因其人之行為而喪失，所有人亦僅於此項行為具備侵權
    行為之要件時，得向其人請求賠償損害，要不得本於物上請求權，對之請求返還
    所有物。」最高法院二十九年度上字第一○六一號判例著有明文。查系爭建照現
    為訴外人百順公司持有之事實，業據證人即百順公司協理黃寶華結證明確，並經
    其當庭提出系爭建照正本供本院核閱無訛，揆諸上開說明，原告自不得請求現非
    占有者之被告返還系爭建照，至屬灼然。
三、從而，原告本於民法第七百六十七條無權占有法律關係，請求被告返還台北縣政
    府工務局八七板建字第七三八號建造執照正本乙紙，為無理由，應予駁回。又原
    告之訴既經駁回，其聲請假執行已失所附麗，應併予駁回。
四、本件判決之基礎已臻明確，兩造其餘攻擊防禦方法與舉證，核與判決無影響，毋
    庸一一論列，併此敘明。
據上論結，本件原告之訴為無理由，依民事訴訟法第七十八條，判決如主文。
中      華      民      國    八十九    年      一      月     十三     日
                                臺灣板橋地方法院民事第一庭
~B法  官  連士綱
右正本證明與原本無異。
如不服本判決，應於判決送達後廿日內，向本院提出上訴狀。
中      華      民      國    八十九    年      一      月     十三     日
~B書記官  許慧禎


司法院資訊處製作；財團法人民間司法改革基金會備份。
